【裁判字號】    90,重訴,159
【裁判日期】    901207
【裁判案由】    清償借款
【裁判全文】
臺灣屏東地方法院民事判決  九十年度重訴字第一五九號
    原      告  世華聯合商業銀行股份有限公司
    法定代理人  乙○○
    訴訟代理人  陳恒隆
    被      告  甲○○
右當事人間請求清償借款事件，本院判決如左：
    主      文
被告應給付原告新台幣伍仟陸佰萬元，及如附表所示之利息、違約金。
訴訟費用由被告負擔。
    事      實
甲、原告方面：
一、聲明：請求判決如主文所示。
二、陳述：
 (一) 被告以訴外人王進用、林騫為連帶保證人，於民國八十七年一月二十一日向原告
    借款新台幣（下同）三百萬元、又於同年二月二十日借款一千八百萬元、一千八
    百萬元、一千七百萬元三筆，總計借款五千六百萬元，並約定借款期限為一年，
    即應於八十八年一月二十一日、同年二月二十日清償，利息按年利率百分之九．
    八七五計算，以每個月為一期，按月支付利息；並約定如未按期清償即喪失期限
    利益，視為全部到期，其逾期在六個月以內，按約定利率百分之十，逾期超過六
    個月部分，按約定利率百分之二十計付違約金。詎被告僅分別繳息至八十七年十
    二月二十一日、八十八年一月二十日，之後即未按時繳付利息，屢經催繳，均無
    法清償逾欠本息，依約定其債務應視同全部到期，為此依消費借貸之法律關係，
    提起本件訴訟。
 (二) 本件連帶保證人王進用於八十九年六月二十四日死亡，而其第一順位繼承人即直
    系血親卑親屬已於同年七月六日拋棄繼承並經准予備查在案；至其第二順位繼承
    人即父母均已死亡；第三順位繼承人則計一人即被告，故被告依民法第一千一百
    五十三條之規定，亦應對其被繼承人之債務負連帶責任。
 (三) 被告所指另筆借款，係訴外人王進用與王博智前此任共同借款人所借項目，與本
    筆借款無直接關連；且系爭借款已撥入被告帳戶，至其如何運用，與原告無涉。
三、證據：提出本院八九屏院正民孝字第二八○九○號函、九十屏院正民孝字第○二
    九○一號函、抵押權設定契約書、他項權利證明書、放款帳卡、切結書、委託書
    、交易明細表、匯款申請書、活期儲蓄存款收入傳票各一件、戶籍登記謄本、印
    鑑證明、土地登記謄本各二件、授信約定書、收款本金利息收入傳票各三件、擔
    保放款借據、放款支出傳票、活期儲蓄存款取款憑條各四件為證。
乙、被告方面：
一、聲明：請求判決駁回原告之訴。
二、陳述：
 (一) 訴外人王博智前於八十三年十一月間，提供其所有坐落屏東市○○段六九地號土
    地，為原告設定二百四十萬元及六千二百四十萬元之最高限額抵押權。嗣因其所
    提供之上開土地係墓地、面積七一三○平方公尺、每平方公尺當時公告現值一千
    元，公告現值共七百十三萬元，詎向原告借款金額高達五、六千萬元，原告遂遭
    人檢舉有違規貸款予訴外人王博智之情事；當時之理事主席、常務監事、總幹事
    鄭同耀及信用部主任丁義雄，均因而被告發背信，由台灣屏東地方法院檢察署檢
    察官偵查。而原告為恐其違規貸款予訴外人王博智之事態擴大，乃於八十六年初
    由總幹事鄭同耀及信用部主任丁義雄，向被告及已故王進用表示：先由其等提供
    所有之坐落屏東市○○段九八地號、九九地號土地為原告設定抵押、向原告借款
    ，以該借得之款項償還訴外人王博智向原告借用之款項，原告即可塗銷訴外人王
    博智上開土地之抵押權；再由訴外人王博智以其所有上開土地向其他金融機關貸
    款，並以所借得之款項償還被告及已故王進用為訴外人王博智償還之借款。被告
    及已故王進用不疑有他，遂向原告辦理貸款以償還訴外人王博智所借款項，並將
    所需之一切證件交付原告辦理。原告乃因而在被告及已故王進用所有前開土地上
    設定六千七百二十萬元之最高限額抵押權；又辦理被告向原告借款一千八百萬元
    、一千八百萬元及一千七百萬元，並以該借得款項償還訴外人王博智向原告之借
    款。而台灣屏東地方法院檢察署檢察官乃認為「王進用之貸款（按與王博智之貸
    款為同一筆）．．於八十六年一月間，業已清償完畢．．顯見該筆貸款並未造成
    屏東市農會之損失。」將原告之承辦人員即之理事主席、常務監事、總幹事鄭同
    耀及信用部主任丁義雄為不起訴處分。惟訴外人王博智於八十七年九月間，以其
    所有上開土地另向訴外人彰化銀行設定三千五百萬元之最高限額抵押貸款，然所
    借得之款項並未償還被告及已故王進用，其等始知受騙。
 (二) 本件原告以上述方法，詐欺被告，由被告向原告貸款，並以所貸之金額償還訴外
    人王博智積欠原告之借款，係因侵權行為對於被告取得上開借款債權，依民法第
    一百九十八條之規定，被告自得拒絕履行。
三、證據：提出土地登記謄本、台灣屏東地方法院檢察署檢察官八十六年度偵字第一
    八三號、八十六年度偵字第七三六號、八十六年度偵字第七六九號不起訴處書各
    一件為證，並聲請訊問證人鄭同耀、丁義雄。
丙、本院依職權調取臺灣屏東地方法院檢察署八十五年度他字第三二五號、八十五年
    度他字第二六八號、八十六年度偵字第一八三號、八十六年度偵字第七三六號、
    八十六年度偵字第七六九號、八十七年度執他字第一六九一號卷宗。
    理      由
一、本件原告起訴主張被告以訴外人王進用、林騫為連帶保證人，於八十七年一月二
    十一日向原告借款三百萬元、又於同年二月二十日借款一千八百萬元、一千八百
    萬元、一千七百萬元三筆，總計借款五千六百萬元，由原告逕撥入被告帳戶，並
    約定借款期限為一年，即應於八十八年一月二十一日、同年二月二十日清償，利
    息按年利率百分之九．八七五計算，每月一期，按月支付利息，並約定如未按期
    清償即喪失期限利益，視為全部到期，並應加計違約金，詎被告僅分別繳息至八
    十七年十二月二十一日、八十八年一月二十日，之後即未按時繳付利息；又本件
    連帶保證人王進用於八十九年六月二十四日死亡，被告為其繼承人等情，業據其
    提出與所述相符之擔保放款借據、授信約定書、抵押權設定契約書、他項權利證
    明書、土地登記謄本、切結書、委託書、印鑑證明、交易明細表、匯款申請書、
    活期儲蓄存款收入傳票放款帳卡、收款本金利息收入傳票、放款支出傳票、活期
    儲蓄存款取款憑條、戶籍登記謄本、本院八九屏院正民孝字第二八○九○號函、
    九十屏院正民孝字第○二九○一號函等件為證，被告亦自陳確將相關證件交由原
    告辦理抵押權設定及貸款事宜，自堪信為實在。
二、至被告雖以本件乃訴外人王博智於八十三年十一月間，提供其所有坐落屏東市○
    ○段六九地號地目墓地、面積七一三○平方公尺、每平方公尺當時公告現值一千
    元，總值共七百十三萬元土地，詎為原告設定二百四十萬元及六千二百四十萬元
    之最高限額抵押權，並向原告借款金額高達五、六千萬元，遂遭人檢舉違規貸款
    ；原告為恐該事態擴大，乃於八十六年初由總幹事鄭同耀及信用部主任丁義雄，
    向被告及訴外人王進用表示先由其等提供所有之坐落屏東市○○段九八地號、九
    九地號土地為原告設定抵押、向原告借款，以該借得款項償還訴外人王博智向原
    告借用之款項，原告即可塗銷訴外人王博智上開土地之抵押權，再由訴外人王博
    智以其所有上開土地向其他金融機關貸款，並以所借得之款項償還被告及王進用
    為訴外人王博智償還之借款。惟訴外人王博智於八十七年九月間，以其所有上開
    土地另向訴外人彰化銀行設定三千五百萬元之最高限額抵押貸款，然所借得之款
    項並未償還被告及訴外人王進用，其等始知受騙。而原告以上述方法，詐欺被告
    ，係因侵權行為對於被告取得上開借款債權，依民法第一百九十八條之規定，被
    告自得拒絕履行云云置辯。惟查，初不論訴外人王博智以其所有坐落屏東市○○
    段六九地號地目墓地、面積七一三○平方公尺、每平方公尺當時公告現值一千元
    ，總值共七百十三萬元土地，為原告設定二百四十萬元及六千二百四十萬元之最
    高限額抵押權並借款，已遭人檢舉係違規貸款一情，既為被告所已知，其復遽信
    訴外人王博智得以前開土地向其他金融機關貸款，並以該借得款項償還被告及王
    進用為訴外人王博智償還之借款，已不合常情。而被告抗辯原告當時之總幹事鄭
    同耀及信用部主任丁義雄以詐欺之侵權行為對被告取得借款債權一節，並據證人
    鄭同耀、丁義雄分別結證稱：「我並無向被告施壓或要求他們什麼事情，授信契
    約書及借據由被告自行填寫，被告的確有借款。」「我並未要求被告提供土地借
    款，這五千六百萬元借款的事我知道，關於借款的原因我不清楚，我們依照一般
    程序將放款撥入被告帳戶裡。」（見本院九十年七月十三日言詞辯論筆錄）等語
    予以否認，被告就此復未能另行舉證以使本院得有確信之心證，所辯尚難遽予採
    信。尤以被告亦不否認本件連帶保證人王進用於前筆訴外人王博智之借款乃為共
    同借款人，就該筆借款本負有清償責任，從而，其以本筆借款清償前筆債務，亦
    難謂與常理有違，被告抗辯原告乃因侵權行為而取得本件借款債權，委無可採。
三、綜上，本件被告所為抗辯，均難遽採，從而，原告本於消費借貸及繼承之法律關
    係，請求被告應給付如主文所示之本金、利息及違約金，於法即無不合，所訴爰
    予准許。
據上論結，本件原告之訴為有理由，並依民事訴訟法第七十八條，判決如主文。
中      華      民      國    九十      年    十二      月      七      日
                                    臺灣屏東地方法院民事第二庭
~B法      官  王幸華
右為正本係照原本作成。
如對本判決上訴，須於判決送達後廿日內向本院提出上訴狀。
~B法院書記官  江永年
中      華      民      國    九十      年    十二      月      七      日
~F0
~T32
┌────────────────────────────────────────────────────┐
│附表：                                                                          九十年度重訴字第一五九號│
│(自違約金起算日起至清償日止，在六個月以內者依上開利率百分之十，超過六個月者按上開利率百分之廿計付違約金)│
├─┬────────────┬────────────┬───────────┬────────────┤
│編│  本  金  金  額        │  利  息  起  算  日    │  年    利    率      │ 違  約  金  起  算  日 │
│號│  （ 新 臺 幣 ）        │（起 至 清 償 日 止 ）  │ (百    分    比)     │（起 至 清 償 日 止 ）  │
├─┼────────────┼────────────┼───────────┼────────────┤
│１│壹仟捌佰萬元            │八十八年一月二十日      │9.875                 │八十八年二月二十一日    │
├─┼────────────┼────────────┼───────────┼────────────┤
│２│壹仟捌佰萬元            │八十八年一月二十日      │9.875                 │八十八年二月二十一日    │
├─┼────────────┼────────────┼───────────┼────────────┤
│３│壹仟柒佰萬元            │八十八年一月二十日      │9.875                 │八十八年二月二十一日    │
├─┼────────────┼────────────┼───────────┼────────────┤
│４│佰萬元                │八十七年十二月二十一日  │9.875                 │八十八年一月二十二日    │
└─┴────────────┴────────────┴───────────┴────────────┘


司法院資訊處製作；財團法人民間司法改革基金會備份。
